臺灣新竹地方法院民事裁定　　　　　　100年度司繼字第621號
聲　請　人　郭宥忻
聲　請　人　郭秀娟
聲　請　人　郭秀菁
聲　請　人　郭旻邑
上列聲請人聲請拋棄繼承事件，本院裁定如下：
    主  文
聲請駁回。
聲請程序費用由聲請人負擔。
    理  由
一、聲請意旨略以：聲請人郭宥忻、郭秀娟、郭秀菁、郭旻邑係
    被繼承人周海光之外孫子女，聲請人之母親周淑惠已於民國
    （下同）88年8 月18日死亡，被繼承人周海光於民國93年7
    月23日死亡。聲請人等4 人於100 年9 月9 日接獲阿姨周淑
    美先生的電話通知，被繼承人有一筆土地可以繼承，惟該土
    地在山上，且有借款設定抵押，聲請人等為此聲請拋棄繼承
    ，並提出繼承系統表外、戶籍謄本、除戶戶籍謄本、繼承權
    拋棄書、印鑑證明、行動電話受信通信紀錄查詢結果等文件
    聲請核備等語。。
二、按第1138條所定第一順序之繼承人，有於繼承開始前死亡或
    喪失繼承權者，由其直系血親卑親屬代位繼承其應繼分。繼
    承人拋棄其繼承權，應於知悉其得繼承之時起2 個月內以書
    面向法院為之。繼承在民法繼承編施行前開始者，除本施行
    法有特別規定外，不適用民法繼承編之規定；其在修正前開
    始者，除本施行法有特別規定外，亦不適用修正後之規定。
    民法第1140條及97年1 月2 日修正前之民法第1174條第1 項
    、第2 項前段定、民法繼承編施行法第1 條定有明文。次按
    繼承人拋棄繼承，應於知悉其得繼承之時起二個月內以書面
    向法院為之，民法第1174條第2 項，定有明文。所謂知悉得
    繼承，係指知悉得為繼承人者而言。至於被繼承人之權利義
    務，如遺產、債務等，其繼承人是否知悉，要與知悉得繼承
    與否無涉，最高法院86年家抗第131 號裁判要旨可資參照；
    再按拋棄繼承屬要式行為，應於知悉得繼承之時起二個月內
    ，以書面向法院、親屬會議或其他繼承人為之，事後拋棄並
    不生拋棄之效力，固為74年修正前民法第1174條所明定。惟
    繼承人於繼承遺產後，拋棄其所繼承之遺產，非法所不許，
    亦有最高法院96年台上字第1032號裁判要旨可資參照。
三、查本件被繼承人周海光係於民國93年7 月23日死亡，而聲請
    人之母親周淑惠已先於88年8 月18日死亡，聲請人等依法代
    位繼承其母親對被繼承人之應繼分，合先敘明。又聲請人等
    到庭自陳「（問：聲請人郭宥忻、郭秀娟、郭秀菁、郭旻邑
    與相對人周海光何關係？）是我外公。（問：為何聲請本件
    ？）在100 年9 月9 日我父親接到阿姨周清妹先生的電話說
    通知外公有一筆土地可以繼承，經父親轉達我們，那筆土地
    是在新竹山上，我們都已經嫁人，生活圈不在這裡，而且我
    們知道這塊土地有借款有設定抵押，所以才要辦理拋棄繼承
    。（問：母親周淑惠何時過世？外公周海光何時過世？）母
    親是在八十八年過世，外公是在九十三年過世的。（問：相
    對人周海光九十三年過世時是否知悉？有無奔喪？誰辦理後
    事？）知悉，可是我們都嫁出去了，且很遠，所以沒有回去
    奔喪，只有父親有去。（問：相對人周海光九十三年過世為
    何現在才知道有遺產可以繼承？）對人周海光過世時我們不
    知道他有遺產，沒有人通知，直到壹佰年九月才接到通知。
    」等語（參本院100 年10月13日訊問筆錄），顯見聲請人等
    4 人於被繼承人周海光93年7 月23日死亡時，即知悉其為繼
    承人，僅不知是否有遺產可繼承；然聲請人遲至100 年9 月
    22日始具狀向本院聲請拋棄繼承，此觀諸聲請人拋棄繼承聲
    請狀上之本院收文戳甚明，是以，本件聲請顯逾2 個月之法
    定拋棄繼承期間，其聲請於法不合，應予駁回。
四、依據98年6 月10日新修正之民法繼承編第1148條第2 項及民
    法繼承編施行法第1 之3 條第4 項規定，繼承人對於被繼承
    人之債務，以因繼承所得遺產為限，負清償責任；且繼承自
    民法繼承編98年5 月20日修正實施前開始，繼承人因不可歸
    責於己之事由或未同居共財者人，於繼承開始時無法知悉繼
    承債務之存在，致未能於前開法條修正施行前之法定期間為
    限定或拋棄繼承，且由其繼續履行繼承債務顯失公平者，於
    修正施行後，得以所得遺產為限，負清償責任。是以，新法
    業已改採法定限定繼承主義，且逾舊法所定除斥期間而未聲
    明拋棄或限定繼承者，仍得適用上開規定，倘其繼續履行繼
    承債務顯失公平者，仍得對債權人主張以所得遺產為限，負
    清償責任，不待另行聲明拋棄或限定繼承，附此敘明。
五、爰依非訟事件法第21條第1 項前段，裁定如主文。
六、如對本裁定抗告須於裁定送達後10日內向本院提出抗告狀，
    並繳納抗告費新臺幣1,000 元。
中    華    民    國   100    年    10    月    20    日
                  家事法庭司法事務官  辛福壽